【裁判字號】    98,訴,226
【裁判日期】    980330
【裁判案由】    返還不當得利
【裁判全文】
臺灣臺中地方法院民事判決               98年度訴字第226號
原      告  甲○○
            丁○○
被      告  丙○○
            乙○○
上二人共同
訴訟代理人  林益堂律師
上列當事人間請求返還不當得利事件，經本院於民國98年2月25
日言詞辯論終結，本院判決如下：
    主    文
原告之訴駁回。
訴訟費用新臺幣8,040元由原告負擔。
    事實及理由
一、本件原告起訴原聲明：被告應給付原告新臺幣（下同）733,
    400元，嗣於民國98年2月25日言詞辯論期日減縮聲明為：被
    告應給付原告665,400元。並陳述如下：
    （一）原告甲○○前以訴外人鄭惟合之名義，與被告就坐落
          台中縣潭子鄉○○○段大埔厝小段74-6地號土地（下
          稱系爭土地），簽訂土地租賃契約（下稱系爭租約）
          ，租賃期間至99年8月31日始行屆滿。原告甲○○並
          出資在系爭土地上興建二棟建物（門牌號碼為臺中縣
          潭子鄉○○○○街39號及41號，下稱系爭建物）出租
          予訴外人泓睿有限公司及上鋒汽車修配廠使用。
    （二）依系爭租約之約定，被告必須要到99年8月31日租期
          屆滿後始可占有使用系爭建物，惟被告卻提前趕走原
          承租人（訴外人泓睿有限公司及上鋒汽車修配廠），
          並從97年1月份起開始占用系爭建物，自構成不當得
          利，本應給付原告甲○○不當得利733,400元，經扣
          除96年5月至12月之地租68,000元，因此被告應給付
          原告甲○○665,400元。
    （三）原告丁○○為原告甲○○之債權人，並有執行名義，
          原告甲○○應允如果本件訴訟的結果獲得勝訴者，那
          麼原告甲○○願將法院所判決之不當得利金額給付原
          告丁○○，因此丁○○亦併列為本件原告。
    （四）被告雖抗辯已對原告甲○○終止租約，但原告丁○○
          前已對被告甲○○聲請強制執行，所以原告甲○○已
          經不能為任何處分行為，因此被告自不能將系爭租約
          解除，被告對已被強制執行之標的物所為解除契約係
          屬無效，蓋因強制執行效力優於普通法。因此鈞院96
          年度訴字第2164號民事判決為被告解約有效之認定並
          不合理，依約被告必須至系爭租約原約定終止之99年
          8月31日始能有權使用系爭建物，其提前占用，自屬
          不當得利等語。
二、被告答辯聲明：原告之訴駁回，另陳述如下：被告固有原告
    所指因鈞院96年度訴字第2164號民事判決勝訴而占有使用系
    爭建物之情事。惟依系爭租約第八條約定，終止租約時，地
    上物無償歸甲方（即被告）所有，因此被告並無不當得利，
    且原告就不當得利所為之計算標準亦不合理，漏未列計折舊
    ，況原告甲○○乃係與訴外人鄭惟合合夥，系爭建物亦非原
    告甲○○一人單獨所有等語。
三、法院得心證之理由：
  （一）程序方面：按訴狀送達後，原告不得將原訴變更或追加
        他訴。但有下列各款情形之一者，不在此限：三擴張或
        減縮應受判決事項之聲明者；民事訴訟法第255條定有
        明文。本件原告原起訴聲明被告應給付原告733,400元
        ，嗣於98年2月25日言詞辯論期日，當庭減縮聲明為被
        告應給付原告665,400元，揆諸上開說明，所為聲明減
        縮，為法所許，合先敘明。
  （二）實體方面：
        (1)、經查，原告甲○○前於91年9月13日以訴外人鄭惟
            合為承租名義人，而與被告就系爭土地，簽訂租賃
            期間自91年1月1日起至99年8月31日止之系爭租約
            ，惟實際承租人為原告甲○○。嗣因原告甲○○自
            96年4月份起未給付被告租金，被告乃於96年7月10
            日委由林益堂律師事務所依民法第440條規定，以
            96 年林律發字第040號函知被告甲○○終止系爭租
            約，被告並對原告甲○○、訴外人泓睿有限公司及
            上鋒汽車修配廠提起確認租賃契約不存在及遷讓返
            還土地及建物訴訟（本院96年度訴字第2164號），
            原告丁○○亦於該訴訟事件中列為參加人等情，為
            兩造所不爭執。
        (2)、本院96年度訴字第2164號嗣經審理結果，認該事件
            之參加人（即本件原告）丁○○雖主張欲代該事件
            被告（即本件原告）甲○○清償所積欠該事件原告
            （即本件被告）之租金債務，並提出潭子郵局存證
            信函第401號及郵政匯票影本各1紙為證，惟因該事
            件原告（即本件被告）已先於96年7月10日向該事
            件被告（即本件原告）甲○○為終止租約之意思表
            示行使，而認系爭租約已因該事件被告（即本件原
            告）甲○○自96年4月起積欠租金達二個月以上，
            而為該事件原告（即本件被告）合法終止，並判決
            本件被告與本件原告甲○○間就系爭土地所簽訂之
            系爭租約已不存在並告確定等情，業經本院依職權
            調取本院96年度訴字第2164號民事事件卷宗，核閱
            無誤。
        (3)、本件兩造分別為本院96年度訴字第2164號民事事件
            之當事人及參加人，依民事訴訟法第400、401條及
            第63條規定，自均受該確定終局判決之既判力所拘
            束。原告丁○○雖稱其於被告為終止系爭租約契約
            之意思表示前及另於96年8月16日曾以潭子郵局存
            證信函第401號與寄送郵政匯票之方式，二度向被
            告為清償，然原告丁○○並未舉證證明確有於系爭
            租約終止前，向被告為第三人清償之意思表示，是
            原告丁○○於系爭租約終止後始為郵寄匯票之清償
            行為，尚無從認為合法之第三人清償，對系爭租約
            業經終止一節，不生影響。則原告甲○○與被告間
            就系爭土地所簽訂之系爭租約，既經被告合法終止
            在案。原告所為被告終止租約不合法之主張，核非
            可採。又原告丁○○前對原告甲○○所為強制執行
            之聲請，其執行命令所扣押者，為原告甲○○對訴
            外人泓睿有限公司及上鋒汽車修配廠之另份租賃契
            約之租金債權，核與原告甲○○與被告間就系爭土
            地所簽訂之系爭租約無關，執行命令亦無拘束被告
            對原告甲○○所得行使之租約終止權利之效力。是
            原告所稱強制執行效力優於普通法，被告對已被強
            制執行之標的物所為之解除契約係屬無效云云，亦
            非有理。
        (4)、原告甲○○與被告間就系爭土地所簽訂之系爭租約
            ，既經終止在案，依兩造所不爭執而屬真正之系爭
            租約第八條約定「租賃期滿或終止租約時，地上物
            應無償歸甲方所有，並交還建物執照、水電使用執
            照，乙方絕無異議。」，則依約系爭地上建物即無
            償歸被告所有，被告本於所有權之作用及本院96年
            度訴字第2164號民事判決結果，自得占有使用系爭
            建物，難認有何不當得利可言。是原告所為被告需
            至99年8月31日始得占有使用系爭建物之主張，核
            非有據。
四、綜上所述，原告本於不當得利之法律關係，訴請被告給付66
    5,400元，為無理由，其訴應予駁回。
五、據上論結，原告之訴為無理由，依民事訴訟法第78條、第85
    條第1項，判決如主文。
中    華    民    國    98    年    3    月     30    日
                  民事第二庭    法  官  林宗成
上正本係照原本作成。
如對本判決上訴，須於判決送達後20日內向本院提出上訴狀。
中    華    民    國    98    年    3    月     30    日
                                書記官


司法院資訊處製作；財團法人民間司法改革基金會備份。
